臺北高等行政法院裁定
110年度停字第119號
聲  請  人  蕭敦仁                           
相  對  人  法務部                                      
代  表  人  蔡清祥（部長）住同上
上列當事人間聲請停止執行事件，聲請人聲請停止原處分之執行
，本院裁定如下：
　　主  文
聲請駁回。
聲請訴訟費用由聲請人負擔。 
　　理  由
一、按「原行政處分之合法性顯有疑義者，或原行政處分之執行
    將發生難以回復之損害，且有急迫情事，並非為維護重大公
    共利益所必要者，受理訴願機關或原行政處分機關得依職權
    或依申請，就原行政處分之全部或一部，停止執行。」「前
    項情形，行政法院亦得依聲請，停止執行。」訴願法第93條
    第2項、第3項定有明文。次按「原處分或決定之執行，除法
    律另有規定外，不因提起行政訴訟而停止。」「於行政訴訟
    起訴前，如原處分或決定之執行將發生難於回復之損害，且
    有急迫情事者，行政法院亦得依受處分人或訴願人之聲請，
    裁定停止執行。但於公益有重大影響者，不在此限。」行政
    訴訟法第116條第1項、第3項亦有明文規定。是原處分或決
    定原則上不停止執行，必其執行將發生難於回復之損害且情
    況緊急，非即時由行政法院予以處理，則難以救濟，否則尚
    難認有以行政法院裁定停止執行予以救濟之必要。而所謂難
    於回復之損害，係指其損害不能回復原狀，或不能以金錢賠
    償，或在一般社會通念上，如為執行可認達到回復困難之程
    度等情而言。至當事人主觀上難於回復之損害，當非屬該條
    所指之難於回復之損害。另關於原處分符合前述停止執行要
    件之事實，應由聲請人依行政訴訟法第176條準用民事訴訟
    法第284條規定，提出可供法院即時調查之證據，加以釋明
    。
二、聲請意旨略以：
  ㈠相對人以聲請人符合律師法第5條第1項第1款、第9條第5項規
    定，而以民國110年11月18日法檢字第11004534260號函（下
    稱原處分）廢止聲請人之86臺檢證字第3651號律師證書（下
    稱系爭律師證書），並須於文到後2週內返還系爭律師證書
    。聲請人不服，已向相對人及行政院申請停止執行。而聲請
    人於98年12月10日刑事判決確定後，經臺灣律師懲戒委員會
    99年度律懲字第9號決議「不付懲戒」並告確定，依律師法
    第9條第5項但書規定，不應廢止。且相對人於處分作成前未
    先徵詢全國律師聯合會之意見，逕認聲請人有律師法第5條
    第1項第1款之情事，原處分之合法性顯有疑義。
  ㈡律師法第9條第5項於109年1月15日公布施行，是應在111年1
    月15日始得廢止，原處分係在文到後2週內註銷聲請人律師
    證書，於法亦有違誤。且該條項規定係指具律師身分執行業
    務後始涉刑案，致有同法第5條第1項第1款之情形而言。聲
    請人於87年10月20日開始執業，其所涉刑案係在同年3月13
    日，是聲請人在律師證書核發後並未涉任何刑案，不論該案
    罪名及情節，並無害於其執行律師業務之信譽。
  ㈢原處分之執行將使聲請人無法新收委任，嚴重影響生存權及
    工作權，原已委任聲請人之案件則需移交其他訴訟代理人及
    辯護人並另行支付費用，亦會損及當事人之訴訟權益。依原
    處分內容，聲請人必須在收受原處分後2週內返還律師證書
    ，顯有急迫情事，且日後原處分撤銷亦無法回復現因執行原
    處分之上述損害。縱停止原處分之執行，聲請人仍能誠正信
    實執行業務，非屬維護重大公共利益而不能停止執行者。為
    此依行政訴訟法第116條第3項及訴願法第93條第3項規定，
    聲請停止執行等語。
三、經查：
　㈠按行政處分之合法性顯有疑義，是指該行政處分之違法係明
    顯、不待調查即得認定者，即該行政處分有一望即知之顯然
    違法，始足當之；若行政處分須經審查始能得知是否違法，
    即不屬之。次按律師法第5條第1項第1款規定：「申請人有
    下列情形之一者，不得發給律師證書：一、受1年有期徒刑
    以上刑之裁判確定，依其罪名及情節足認有害於律師之信譽
    。但受緩刑之宣告，緩刑期滿而未經撤銷，或因過失犯罪者
    ，不在此限。……。」第9條第5項規定：「律師於本法中華民
    國108年12月13日修正之條文施行前有第5條第1項第1款情形
    者，法務部應於修正施行後2年內廢止其證書。但修正施行
    前經律師懲戒委員會審議為除名以外之其他處分，或刑之執
    行完畢已逾7年者，不予廢止。」查聲請人前因犯貪污治罪
    條例案件，經臺灣高等法院臺中分院96年度重上更㈤字第90
    號判決有期徒刑7年2月，褫奪公權3年，迭經最高法院於98
    年12月10日以98年度台上字第7446號判決駁回上訴而告確定
    ，嗣於106年4月30日執行完畢，此有本院依職權查得之臺灣
    高等法院被告前案紀錄表及上開最高法院判決附卷可考（本
    院卷第103至110頁）。而觀諸卷存原處分（本院卷第23頁）
    可知，相對人係以聲請人因犯貪污治罪條例案件，經最高法
    院98年度台上字第7446號判決有期徒刑7年2月確定，符合律
    師法第9條第5項規定為由，廢止聲請人之系爭律師證書。職
    是，聲請人既係於108年12月13日修正之律師法條文施行前
    ，即受1年有期徒刑以上刑之裁判確定，且其刑之執行完畢
    尚未逾7年，相對人即作成原處分，則依原處分形式及內容
    之外觀審查，相對人依律師法第9條第5項規定，於該法修正
    施行後2年內所作成廢止系爭律師證書之原處分，核無一望
    即知之顯然違法存在。是以，聲請人所指原處分之合法性顯
    有疑義乙事，係尚待實質調查、審理認定才能判斷，並無法
    僅憑聲請人所述情形，逕以認定原處分之合法性顯有疑義，
    而達聲請人本案勝訴蓋然性甚高，毋庸考量保全必要性，即
    應予暫時權利保護之程度。
  ㈡系爭律師證書既已遭相對人以原處分廢止，原處分於送達聲
    請人後即對外發生法律效力，至系爭律師證書是否經聲請人
    返還或經相對人註銷，均不影響聲請人已不得執行律師職務
    之法律效果，難認因聲請人須在收受原處分後2週內返還律
    師證書予相對人，即屬急迫情事。而原處分廢止系爭律師證
    書，固然使聲請人無法執行律師職務，但並非因此禁止聲請
    人另謀其他工作或從事其他職業以營生；況在一般社會通念
    上，聲請人縱使無法新受委任執行律師職務，或須將已受委
    任之案件移交由他人處理而導致其收入減少或支出增加，此
    並非不得以金錢賠償或回復原狀，尚無從逕認將發生難於回
    復之損害。此外，聲請人針對原處分之執行，將發生如何難
    於回復之損害，並未提出可供即時調查之證據以為釋明，則
    聲請人泛稱原處分之執行無法回復上述損害云云，實難謂已
    盡釋明之責。從而，本件聲請核與首揭法條所定停止執行要
    件不合，無從准許，應予駁回。
四、據上論結，本件聲請為無理由，爰依行政訴訟法第104條、
    民事訴訟法第95條、第78條，裁定如主文。
中　　華　　民　　國　　110 　年　　12　　月　　23　　日
                    臺北高等行政法院第六庭
                              審判長法  官　陳心弘
                                    法  官　郭銘禮
                                    法  官　林淑婷 
上為正本係照原本作成。
如不服本裁定，應於送達後10日內向本院提出抗告狀（須按他造
人數附繕本）。
中　　華　　民　　國　　110 　年　　12　　月　　23　　日
                                    書記官  黃玉鈴